臺灣高等法院刑事判決
108年度上訴字第1239號
上  訴  人  
即  被  告  解文隆


選任辯護人  李佳翰律師
            鄧智勇律師
            邱奕澄律師
上列上訴人因水土保持法案件，不服臺灣桃園地方法院107年度
訴字第792號，中華民國108年2月20日第一審判決（起訴案號：
臺灣桃園地方檢察署107年度偵字第11766號），提起上訴，本院
判決如下：
    主  文
原判決撤銷。
解文隆無罪。
    理  由
壹、公訴意旨略以：被告解文隆係桃園市○○區○○○○段○○○○段00○0
    00地號土地（下稱系爭土地）之所有權人，為水土保持法所
    稱之水土保持義務人，明知系爭土地業經行政院核定及臺灣
    省政府公告劃定為水土保持法及山坡地保育利用條例所稱之
    山坡地，且按山坡地保育利用條例第9條、第10條及水土保
    持法第8條規定，山坡地之開發或利用，應先擬具水土保持
    計畫，送請各該目的事業主管機關核定，並應經調查規劃，
    依水土保持技術規範實施水土保持之處理及維護，方可行之
    ，竟與同案被告翁永昌（業經原審法院判決確定）共同基於
    違反前述規定之犯意聯絡，未擬具水土保持計畫並報請主管
    機關核准，自民國107年3月4日起至107年3月7日上午11時為
    警查獲時止，由被告解文隆僱用翁永昌在系爭土地開挖整地
    、堆積土石，面積約2,800平方公尺（包含佔用同段00之000
    地號部分），致破壞地表及地下水源涵養，而生水土流失，
    因認被告涉犯水土保持法第33條第3項前段之水土保持義務
    人於山坡地內從事開挖整地，未先擬具水土保持計畫，致生
    水土流失罪嫌。
貳、按犯罪事實應依證據認定之，無證據不得認定犯罪事實；不
    能證明被告犯罪者，應諭知無罪之判決，刑事訴訟法第154
    條第2項、第301條第1項分別定有明文。而事實之認定，應
    憑證據，如未能發現相當證據，或證據不足以證明，自不能
    以推測或擬制之方法，以為裁判基礎；所謂認定犯罪事實之
    證據，係指足以認定被告確有犯罪行為之積極證據而言，如
    未發現相當證據，或證據不足以證明，自不能以推測或擬制
    之方法，以為裁判基礎。且刑事訴訟上證明之資料，無論其
    為直接證據或間接證據，均須達於通常一般人均不致於有所
    懷疑，而得確信其為真實之程度，始得據為有罪之認定，若
    其關於被告是否犯罪之證明未能達此程度，而有合理性懷疑
    之存在，致使無從形成有罪之確信，根據「罪證有疑，利於
    被告」之證據法則，即不得遽為不利被告之認定（最高法院
    76年度台上字第4986號、40年台上字第86號判決先例要旨參
    照）。
參、公訴意旨認上訴人即被告（下稱被告）解文隆涉犯水土保持
    法第33條第3項前段之水土保持義務人於山坡地內從事開挖
    整地，未先擬具水土保持計畫，致生水土流失罪嫌，無非係
    以：被告解文隆於警詢及偵查中之供述、同案被告翁永昌於
    警詢及偵查中之供述、土地登記謄本1紙、契約書1紙、桃園
    市違規使用山坡地案件現場會勘紀錄、桃園市政府水務局坡
    地管理科會勘紀錄、桃園市山坡地違規案件現場會勘照片紀
    錄、桃園市違規使用山坡地案件現場會勘（現場示意圖）各
    1份、現場照片14 幀為其論據。訊據被告固不否認於前揭時
    地雇用同案被告翁永昌在己有之系爭土地開挖整地、堆積土
    石，惟堅詞否認有何違反水土保持法罪嫌，辯稱：並未造成
    水土流失情形等語。辯護人為被告利益辯護稱：本案應依據
    社團法人臺灣省水土保持技師公會出具之鑑定報告，認定本
    案並未致生水土流失，鑑定報告係基於科學之原理予以計算
    流失之土量，鑑定人之資格並無疑義，且鑑定報告之推論過
    程具有合理性，所以其證明力應高於證人廖緯璿等人之證述
    ，本案屬於行政罰，並非是水土保持法第33條第3 項的刑事
    罰等語。
肆、經查：
一、系爭土地為被告所有，且經依法公告屬水土保持法第3條第3
     款之山坡地，被告自107年3月4日起至107年3月7日上午11
    時為警查獲時止，雇用同案被告翁永昌在系爭開挖土地整地
    、堆積土石等事實，業據被告於警詢、偵訊及原審、本院準
    備程序、審理中均供承不諱，此部分核與同案被告翁永昌於
    警詢、偵訊及原審準備程序、審理中供述相符。並有被告解
    文隆與同案被告翁永昌簽立之契約書；航照圖；○○區○○○○段
    ○○○小段000000、000000、000000、000000、000000地號地
    政資料；○○區○○○○段○○○小段00-000地號土地登記簿謄本附
    卷可稽（見桃檢107年度偵字第11766號卷《下稱偵11766卷》
    第24、26、27至44、74頁）。且有桃園市政府107年8月21日
    府水坡字第1070209244號函、行政院農業委員會98年8月4日
    農授水保字第0981850245號公告、98年8 月14日農授水保字
    第0981850815號函、桃園縣山坡地範圍界址圖-○○鄉○○○○-○○
    ○段等件在卷可稽（見臺灣桃園地方法院107年度審訴字第11
    17號卷《下稱原審審訴1117卷》第18至21頁）可資佐證，是認
    此部分之事實，堪足認定。
二、又被告未經申請核准、未先擬具水土保持計畫，擅自在己有
    之系爭土地上違反水土保持法第12條之開挖整地、堆積土石
    行為，經桃園市政府水務局人員於107年3月5日張貼告示單
    ，嗣經桃園市政府蘆竹區公所於107年3月6日受理檢舉而至
    現場察看，及桃園市政府水務局人員於107年3月7日複查，
    系爭土地上仍持續違法堆積土石等情，業據桃園市政府水務
    局坡地管理科107年5月18日會勘紀錄記載明確（見偵11766
    卷第61頁），佐以被告、辯護人並未爭執上情。參以辯護人
    於109年9月9日出具刑事陳報狀，載明被告在系爭土地開挖
    整地、堆積土石，並未依據水土保持法第33條擬具水土保持
    計畫等情（見本院卷第326頁）。從而，被告上開行為該當
    於水土保持法第33條第1項第2款規定之「違反第12條至第14
    條規定之一，未先擬具水土保持計畫」要件，亦堪予認定。
三、至被告之上開行為，有無違反水土保持法第33條第3項規定
    之「致生水土流失」乙節：
　㈠按水土保持之目的係為保護土地之永續生產力，以及發揮整
    體性水土保持功能，針對水資源、土資源為合理的開發與有
    效保護，則條文所稱之「致生水土流失」，當係指水資源、
    土資源之流失而言，前者乃因山坡地開發所導致之「逕流水
    流失」現象，後者則專指特定範圍內之「土壤流失」情形與
    數量。判斷有無致生水土流失之結果，學理上係依據水土保
    持技術規範第35條之通用土壤流失公式，包括降雨、土壤、
    坡度、坡長、覆蓋、管理及水土保持處理等多項影響因子認
    定之，就實務而言，雖可依水土保持法之立法意旨，有本法
    施行細則第35條第1項第1款至第7款情形之一者，即作為認
    定「致生水土流失」之參考標準，惟仍需依實際狀況，具體
    認定，非可一概而論（最高法院107年度台上字第2680號判
    決參照）。　
　㈡被告於系爭土地開挖整地、堆積土石，業如前述，固經桃園
    市政府水務局承辦人員曹宏志等人，於107年3月7日上午11
    時20分至現場會勘，並於會勘紀錄載明：「違反水土保持法
    、致生水土流失」等情，有桃園市違規使用山坡地案件現場
    會勘紀錄在卷可查（見偵11766卷第20至21頁）。嗣經桃園
    市政府水務局人員曹宏志於107年5月18日上午10時，會同桃
    園市水保服務團技師廖緯璿至現場會勘，並製有會勘紀錄，
    記載水保服務團意見略以「00-000地號被○○區○○○路000巷穿
    越，依現場會勘在堆置土石方北側邊界有一條坑溝，現況有
    地表逕流具排水功能已被部分阻塞；另於既有道路兩側則堆
    積土石方及柏油路面刨除料」、「在00-000地號堆置土石方
    南側，已將既有的坑溝堵塞並佔用到鄰地00-000地號上，堆
    積土石方的面積約2,800平方公尺」、「堆置土石方及柏油
    路面刨除料處地表裸露，無設置任何排水或截水系統，嚴重
    破壞地表植生與邊坡之穩定性，已造成破壞地表及影響地下
    水源涵養。既有的排水路亦被阻塞、妨礙防洪、排水等功能
    ，已造成區域排水的安全問題，需緊速辦理移除阻礙排水路
    之土石」、「綜上，依現況判斷，基地現況已造成水土流失
    之情形」等情；而桃園市政府參酌上情，復依據行政院農業
    委員會85年2月1日（85)農林字第0000000A號函示「有同法
    施行細則第35條第1項第1款至第7款情形之一者，即可稱為
    水土流失」，認本案土地未經申請、擅自開挖整地、堆積土
    石行為，即符合水土保持法施行細則第35條第1項第2款「破
    壞地表或地下水源涵養」及第6款「有礙防洪、排水、灌溉
    、其他水資源保護或水利設施」，且經專業評估跡地有水土
    流失之情形，現況已達致生水土流失要件之結論等情，有桃
    園市政府水務局坡地管理科會勘紀錄及會勘照片紀錄在卷可
    查（見偵11766卷第61至63頁）。
　㈢惟據證人曹宏志於原審結證稱：我是桃園市政府水務局工程
    助理，並無水土保持技師證照；參照當時的農委會85年2月1
    日（85) 農林字第0000000A號函說明，所謂在水土保持法中
    ，有施行細則第35條第1項第1款至第7款情形之一者，即可
    認為水土流失，本案經本人及水保服務圑技師現場勘查 ，
    認定已經屬於有破壞地表跟地下水源涵養，還有妨礙防洪、
    排水灌溉或其他資源保護或水利設施，所以認定有水土流失
    的情形等語（見臺灣桃園地方法院107年度訴字第792號卷《
    下稱原審卷》第37頁、第38頁背面、第41頁) 。另據證人廖
    緯璿於原審結證稱：系爭土地上之水、土資源都有流失，有
    關水資源的流失，地表沒有任何的植生，所以下雨下下來，
    就直接流失掉了，一般我們的雨水是會入滲在土壤裡，會涵
    養在地底下，這是水資源的保存；而土資源的流失，地表沒
    有任何的植生覆蓋，所以當下雨的時候，或者是說隨時就會
    被水沖走了，所以這也是土壤的流失。是可以用學術上的方
    式去計算土壤、水資源的流失量，但是一般我們在做紀錄報
    告，不會寫到這麼學術的東西，我們就現場的狀況直接可以
    判定，第一個它已經是有破壞地表跟地下的水源涵養，第二
    個就是它鄰近的既有水路已經被阻塞了，已經妨害到防洪跟
    排水的功能，所以依照農委會的一個解釋函令，就這兩點其
    實它就已經可以足以判定是水土流失的情形等語（見原審卷
    第44頁背面）。由上可知，上開2位證人在會勘紀錄記載致
    生水土流失之結論，係依憑水土保持法施行細則第35條第1
    項第1款至第7款為據，另證人廖緯璿著重在系爭土地之地表
    沒有任何的植生之現況，造成土壤、水資源的流失之慮。徵
    諸首揭之說明，雖可依水土保持法之立法意旨，有本法施行
    細則第35條第1項第1款至第7款情形之一者，即作為認定「
    致生水土流失」之參考標準，惟仍需依實際狀況，具體認定
    ，非可一概而論。是以上開會勘紀錄、2位證人之證詞內容
    ，認定系爭土地致生水土流失情節，尚有疑義。
　㈣再查，本院委請社團法人臺灣省水土保持技師公會鑑定系爭
    土地是否有致生水土流失情事，該會以「1.鑑定技師之現場
    調查及現況研判。2.基本資料蒐集 (鑑定標的物之地形、地
    貌）。3.依據水土保持技術規範及水土保持手冊，採量化分
    析之模式，估算因坡面開發所造成泥砂產生量，據以提供客
    觀佐證之資料是否致生水土流失」為鑑定方法。提出鑑定結
    果為：
　　1.以國土測繪雲地籍圖套繪google影像圖，查知被告開挖整
      地、堆積土石之相關座標後，計算出系爭土地之違規開發
      範圍之面積，共為1,100平公尺（見本院卷第247至252頁)
      。
　　2.又山坡地土壤流失量之估算，採用水土保持技術規範第35
      條規定之通用土壤流失公式（即Am=Rm×Km×L×S×C×P），換
      言之「土壤流失量（Am）=降雨沖蝕指數(Rm)×土壤沖蝕指
      數(Km)×坡長因子(L)×坡度因子(S)×覆蓋與管理因子(C)×
      水土保持處理因子（P）」。再使用台灣各地區之參數值
      ，在覆蓋與管理因子不得小於0.05、水土保持處理因子不
      得小於 0.5之規定內（水土保持技術規範第35條第2項明
      定），估算系爭土地上違規開發區域之土壤流失量為每年
      28.73立方公尺，而原始地形之土壤流失量為每年7.84立
      方公尺等情（計算式、參數均詳見本院卷第256至259頁）
      。從而，系爭土地因開挖整地、堆積土石前、後之土壤流
      失增加量，係為每年20.89立方公尺（即每年28.73立方公
      尺-7.84立方公尺=20.89立方公尺）。
　　3.另依水土保持技術規範第92條第1項第1款規定「泥砂生產
      量之估算，採用通用土壤流失公式（Universal Soil Los
      s Equation USLE ）估算之，並符合下列規定：一、臨時
      性沉砂設施之泥砂生產量估算，依通用土壤流失公式估算
      值之二分之一。但其計算結果於開挖整地部分，每公頃不
      得小於二百五十立方公尺」。準此，以本案系爭土地開發
      面積1,100平方公尺計算，該區域每年臨時性土壤生產量
      上限為27.5立方公尺（計算式：250立方公尺×0.11=27.5
      立方公尺，按1公頃為1萬平方公尺）。而本案土壤流失增
      加量，既為每年20.89立方公尺，已如前述，未達水土保
      持技術規範第92條第1項第1款規定之臨時性土壤產生量每
      年27.5立方公尺之土砂量。
　　4.佐以鑑定技師之現場調查及現況研判後，工區内及鄰近區
      處亦未有實害或造成排水路阻塞及災害發生之情形，應 
      認未達致生水土流失之情事等情，有社團法人臺灣省水土
      保持技師公會109年7月8日函檢附之鑑定報告附卷可稽（
      見本院卷第236-272 頁）。   
  ㈤從而，就被告開挖整地、堆積土石之開發範圍，前開會勘 紀
    錄記載：「土石方的面積約2,800平方公尺」乙節，應係會
    勘人員目視所粗估之面積，且與佔用鄰地37-109地號土地面
    積加總計算，自有誤差，而鑑定報告係以儀器套繪、標示座
    標之科學方法，計算出面積共1,100平方公尺，較足採認。
    再就有無致生水土流失情事，上開鑑定報告已明確提出鑑定
    方法，並依據科學數據、適用水土保持技術規範相關規定而
    估算土壤流失之數據，佐以鑑定技師於109年4月14日至現場
    現場調查及現況研判後，評估工區内及鄰近區處亦未有實害
    或造成排水路阻塞及災害發生之情形，是認鑑定報告所提出
    之鑑定結果「未致生水土流失」，比前開會勘紀錄、2位證
    人證詞較足採酌。
四、綜上各節相互以參，本件依檢察官所舉證據，就致生水土流
    失之疑義，尚未達於通常一般人均不致有所懷疑，而得確信
    被告違反水土保持法第33條第3項之罪。自難認被告有前揭
    公訴意旨所指水土保持義務人於山坡地內從事開挖整地，未
    先擬具水土保持計畫，致生水土流失罪嫌。是檢察官所舉事
    證，不足以證明被告此部分之犯罪，其指出之證明方法，亦
    無從說服法院以形成被告此部分有罪之心證，自應為被告無
    罪之諭知。
五、原審未依聲請委請鑑定機關鑑定系爭土地有無致生水土流失
    情狀，論被告犯水土保持法第33條第3項前段之違反水土保
    持規定致生水土流失罪，尚有未洽。被告以系爭土地並未致
    生水土流失為由提起上訴，指摘原判決不當，為有理由，自
    應由本院將原判決撤銷，另諭知被告無罪判決。
據上論斷，應依刑事訴訟法第369條第1項前段、第364條、第301
條第1項前段，判決如主文。　　　　
本案經檢察官廖榮寬提起公訴，被告提起上訴，檢察官陳正芬到
庭執行職務。
中　　華　　民　　國　　109 　年　　10　　月　　22　　日
              　  刑事第二十三庭審判長法　官　許永煌
　　　　　　　　　　　　　　　　　    法　官  吳定亞
　　　　　　　　　　　　　　　　　    法　官  黃美文
以上正本證明與原本無異。
如不服本判決，應於收受送達後20日內向本院提出上訴書狀，其
未敘述上訴之理由者並得於提起上訴後20日內向本院補提理由書
（均須按他造當事人之人數附繕本）。「切勿逕送上級法院」。
                                　    書記官  彭威翔
中　　華　　民　　國　　109 　年　　10　　月　　22　　日